【裁判字號】    97,交聲,1624
【裁判日期】    971229
【裁判案由】    違反道路交通管理處罰條例聲明異議
【裁判全文】
臺灣桃園地方法院交通事件裁定        97年度交聲字第1624號
                                    97年度交聲字第1626號
原處分機關  交通部公路總局新竹區監理所桃園監理站
異  議  人
即受處分人  甲○○原名翁碧蓮.
                    328號1.
上列異議人即受處分人因違反道路交通管理處罰條例案件，對於
交通部公路總局新竹區監理所桃園監理站97年9 月25日，以桃監
裁罰字第裁52－D0000000號、52－AEI201816 號所為之處分，聲
明異議，本院裁定如下：
    主  文
原處分均撤銷。
甲○○均不罰。
    理  由
一、原處分意旨略以：異議人即受處分人甲○○所有之車牌號碼
    EX-5282 號自用小客車於民國92年11月17日23時22分因「駕
    駛人行車速度，超過規定之最高時速未滿20公里、使用註銷
    之牌照行駛」等違規情事，復於93年4 月30日12時26分又因
    「使用註銷之牌照行駛」之違規情事，分別裁處罰鍰新臺幣
    （下同）13,200元、10,800元，並牌照扣繳。而異議人並未
    依道路交通管理處罰條例第85條申請歸責，故仍依法處罰等
    語。
二、異議意旨略以：異議人所有之系爭自用小客車，業於民國92
    年2 月28日因債務問題，遭第三人萬家寶留置，並於92年10
    月16日辦理車輛拒不過戶註銷，系爭自用小客車之使用人及
    所有權人既非異議人，原處分機關即不應再對異議人處罰。
    為此，爰依法聲明異議等語。
三、按法院受理交通事件，準用刑事訴訟法之規定，道路交通管
    理處罰條例第89條前段定有明文，是最高法院76年台上字第
    4986號判例所揭「認定犯罪事實所憑之證據，雖不以直接證
    據為限，間接證據亦包括在內；然而無論直接或間接證據，
    其為訴訟上之證明，須於通常一般之人均不致有所懷疑，而
    得確信其為真實之程度者，始得據為有罪之認定，倘其證明
    尚未達到此一程度，而有合理之懷疑存在以致事實審法院無
    從取得有罪之確信時，即應由法院為諭知被告無罪之判決」
    之意旨，於法院審理行為人違反道路交通管理處罰條例案件
    時，自當有其適用。易言之，法院於審理行為人違反道路交
    通管理處罰條例案件，當踐行完畢調查證據之程序後，為事
    實之認定時，如就原處分機關所認定之行為人違規事實仍有
    合理之懷疑，而無法百分之百確信行為人確有該當於道路交
    通管理處罰條例各該處罰條文之構成要件事實時，即應依訴
    訟上對待證事實「倘有懷疑，則從被告之利益作解釋」之證
    據法則，作對受處分人有利之認定。又按動產物權之讓與，
    非將動產交付，不生效力，民法第761條第1項前段定有明文
    ，是以動產所有權之變動，僅須有讓與合意及交付之要件，
    即生效力，尚非以登記為要件。而汽車既屬動產，則其所有
    權之得喪變更，僅需有讓與合意及交付之要件即生效力，至
    於汽車車籍之登記事項僅為交通行政管理之手續，究與實體
    法上動產所有權之移轉變更無涉，故監理機關因行政管理對
    於汽車所為登記，與真正所有權狀態未必一致，尚不能以此
    作為認定所有權歸屬之唯一依據。
四、經查：
(一)、按汽車駕駛人，行車速度，超過規定之最高時速，或低於規
    定之最低時速，除有第43條第1 項第2 款情形外，處1,200
    元以上600 元以下之罰鍰，道路交通管理處罰條例第40條定
    有明文。可知前揭處罰對象，係實際之汽車駕駛人，而非汽
    車名義上登記之所有人。
(二)、又系爭自用小客車原登記所有權人為異議人，因債務問題遭
    第三人萬家寶留置，有留置合約、債權協議書在卷足參。異
    議人並於92年10月16日，以拒不辦理過戶為由，向交通部公
    路總局新竹區監理所辦理拒不過戶註銷登記等情，除異議人
    於本院調查時供述綦詳，並有交通部公路總局新竹區監理所
    桃園監理站97年11月3 日竹監桃字第0970026027號函所附系
    爭機車異動登記書影本及車籍資料、戶籍謄本在卷可證，應
    甚明確，而堪認定。
(三)、而依道路交通管理處罰條例第7 條之2 、道路交通管理處罰
    條例第85條第1 項及違反道路交通管理事件統一裁罰基準及
    處理細則第36條之規定，如係逕行舉發之情形，應按已查明
    之資料，由舉發機關送達被通知人即汽車所有人，再由汽車
    所有人依通知單之應到案日期前到案，並告知違規駕駛人之
    姓名等資料，處罰機關應另行通知違規駕駛人到案依法處理
    ，逾應到案日期，處罰機關始得依上揭規定處罰該汽車所有
    人。換言之，對於違反道路交通管理處罰條例行為之處罰，
    原則上應處罰汽車駕駛人，而例外如有應可歸責於車輛所有
    人之情形下，始得處罰車輛所有人。原處分機關即以異議人
    所指歸責對象與拒不過戶之人有別為由，仍依此歸責規定據
    以裁罰。然查，前開自用小客車既經異議人已於92年10月16
    日向主管機關辦理拒不過戶註銷登記，俱如前述，則本件違
    規事件發生時異議人並非車輛之實際所有人，亦非前揭違規
    事件中系爭自小客車之駕駛人，依前揭逕行舉發之規定，舉
    發單位既可依此查知異議人已非車輛所有人，處罰機關自不
    能僅因異議人所指歸責對象與拒不過戶之人有別為由而認其
    有何可歸責之情，本件違規事件既無證據證明異議人為車輛
    之實際駕駛人，故異議人並非應受歸責之對象至明。
五、綜上所述，異議人甲○○既已非系爭自用小客車之實際所有
    人，亦非駕駛人，自不應受處罰，原處分機關未察，以異議
    人有前述違規行為之歸責事由據以裁罰，自有未洽。是本件
    異議為有理由，應由本院將原處分撤銷，改諭知異議人不罰
    。
六、據上論斷，應依道路交通案件處理辦法第20條前段，裁定如
    主文。
中    華    民    國    97    年    12    月    29    日
                  交通法庭  法  官  陳筱蓉
以上正本證明與原本無異。
如不服本裁定，應於送達後5 日內，向本院提出抗告狀。
                            書記官  陳恩如
中    華    民    國    97    年    12    月    29    日


司法院資訊處製作；財團法人民間司法改革基金會備份。
